【裁判字號】    89,上訴,2925
【裁判日期】    890711
【裁判案由】    過失致死
【裁判全文】
臺灣高等法院刑事判決                          八十九年度上訴字第二九二五號
    上  訴  人
    即  自訴人  丙○○
    代  理  人  丁○○
    被      告  甲○○
                乙○○
    共      同
    選任辯護人  古清華
右上訴人因被告過失致死案件，不服臺灣臺北地方法院八十八年度自字第一０五一號
，中華民國八十九年七月十一日第一審判決（移送併辦案號：臺灣臺北地方法院檢察
署八十八年度偵字第一四一０三號）提起上訴，本院判決如左：
    主  文
上訴駁回。
    理  由
一、自訴意旨略以：自訴人丙○○為死者陳淑治之父，民國（下同）八十七年十一月
    十六日，陳淑治因咳嗽，經人介紹至台安醫院就醫，掛被告甲○○醫師之門診，
    是日自訴人詢問被告甲○○醫師患者陳淑治是否需住院診療，被告甲○○答稱：
    「他只是咳嗽，不必住院，病情沒有那麼嚴重‧‧‧看幾次門診就會痊癒」等語
    。自訴人相信其言，祇得偕陳淑治回去，次日陳淑治再去上班；迨八十七年十一
    月十八日陳淑治病情未癒，自訴人再偕陳淑治至台安醫院掛被告甲○○門診並住
    院，自訴人詢問住院醫師被告乙○○關於陳淑治之病情，被告乙○○醫師告以：
    「患者陳淑治僅是咳嗽，痰積著喉嚨，現已用管子在通，將痊癒」。自訴人及陳
    淑治於八十七年十一月十七日及八十七年十一月十八日二日，均未見被告甲○○
    醫師至病房巡診。至八十七年十一月十九日晚間七時三十分，陳淑治病死台安醫
    院。經臺灣臺北地方法院檢察署相驗完畢，相驗屍體證明書在死亡原因為「罹患
    胃癌，併廣泛轉移，其轉移至肺部的部分，合併肺動脈腫瘤栓塞，導致心肺衰竭
    死亡。」被告甲○○、乙○○對於死者病因未詳診療，致未告知死者陳淑治有患
    癌情狀，死者縱係患胃癌，若妥治療，亦不可能八十七年十一月十六日就醫，八
    十七年十一月十八日入院，旋於八十七年十一月十九日晚間死亡。被告二人對死
    者診斷病情錯誤，故其用藥診療必亦錯誤，導致死者住院一日旋告死亡，因認被
    告二人均涉犯刑法第二百七十六條第二項之業務過失致死罪嫌云云。
二、按犯罪事實應依證據認定之，無證據不得推定其犯罪事實；不能證明被告犯罪者
    ，應諭知無罪之判決，刑事訴訟法第一百五十四條、第三百零一條第一項定有明
    文。次按事實之認定，應憑證據，如未能發現相當證據，或證據不足以證明，自
    不能以推測或擬制之方法以為裁判基礎；又認定不利被告之事實，須依積極證據
    ，苟積極證據不足為不利於被告事實之認定時，即應為有利於被告之認定，更不
    必有何有利之證據，最高法院三十年上字第八一六號、四十年臺上字第八六號判
    例著述甚明。末按，刑法之過失犯，以行為人對於結果之發生，應注意並能注意
    為成立要件，苟行為人縱加注意，仍不能防止其結果之發生，即非其所能注意，
    自難以過失論（最高法院七十七年度臺上自第一一一○號裁決意旨參照）。且自
    學理上而言，所謂「過失」責任之有無，端視行為人是否違反其應注意之義務，
    結果之發生得否預見，行為人倘盡最大程度之注意義務，結果之發生是否即得避
    免，以資判斷，如行為人已盡最大能力避免結果之發生，其結果縱使不免發生，
    仍不得將之非難於該行為人，此乃刑法採行意思責任主義、規範責任理論之當然
    結論。
三、本件自訴人認被告二人涉犯業務過失致死罪嫌，除其個人片面指訴外，無非係以
    陳淑治自台安醫院門診至死亡，不過三、四日，認被告甲○○、乙○○，顯對陳
    淑治之病情誤診誤判、用藥錯誤，延誤急救及違背轉診義務，造成陳淑治僅住院
    一日即宣告死亡，為其主要論據。
四、訊據被告甲○○、乙○○固不否認死者陳淑治於八十七年十一月十六日至台安醫
    院門診時，由被告甲○○看診，八十七年十一月十八日回院複診時，仍由被告甲
    ○○負責門診，隨即安排病患陳淑治住院，住院過程由被告乙○○接手診療，陳
    淑治旋於八十七年十一月十九日下午七時三十分宣告不治之事實，惟均堅詞否認
    診療過程有何業務上之過失，被告甲○○辯稱：八十七年十一月十六日，陳淑治
    因咳嗽二、三月不癒而至台安醫院求診，經伊詳細診視詢問後，發現陳淑治身體
    不適已有半年之久，且經遍訪多位醫師均未有明確結果，當日經伊調閱陳淑治前
    於八十七年十一月十一日在台安醫院由另位醫師拍攝之Ｘ光片，發覺陳淑治胸部
    有多發性栗狀病炤，故當場要求陳淑治住院，遭其本人拒絕後，伊轉而安排陳淑
    治進行檢查，並囑咐二日後回院複診，八十七年十一月十八日陳淑治回診時，經
    伊診視檢查結果排除罹患肺結核之可能性，因此高度懷疑陳淑治患有肺部癌症之
    可能，是以再度強烈要求病患立即住院，以便進一步之檢查，伊絕未向病患本人
    、自訴人或其家人告稱「他只是咳嗽，不必住院，病情沒有那麼嚴重‧‧‧看幾
    次門診就會痊癒」等語，伊已盡一名醫師於當時情狀下所能提出之最佳建議與檢
    查，並無延誤醫療等語。被告乙○○辯稱：病患陳淑治於八十七年十一月十八日
    住院後，即由伊進行診視，並當場安排多項與癌症有關之血液檢驗與斷層掃瞄，
    因見病患呼吸急促，乃給予適當之氧氣治療，病患住院當日即判斷極似肺動脈栓
    塞，並依照現今之醫療常規，立即施予與肺動脈栓塞有關之凝血檢驗及治療，且
    伊已不下數次建議將病患轉至醫學中心進行進一步檢查，孰料在八十七年十一月
    十九日下午，經聯繫載送病患至長庚醫學中心之救護車抵達台安醫院前，陳淑治
    卻突然發生心肺衰竭，雖經由伊與多位護理人員搶救，陳淑治仍於八十七年十一
    月十九日下午七時三十分宣告不治，在陳淑治住院之一日期間，伊為病患所進行
    之檢查、治療及用藥均屬正確，未有任何延誤或疏失等語。
五、經查：
（一）自訴人指稱被告甲○○、乙○○將陳淑治之病情誤診為病情不嚴重之咳嗽，聲
      稱以管子清痰後即可痊癒，並表示其子陳景偉、媳婦柯秋香亦均親聞一節，雖
      據其指訴在卷，然與自訴人及死者均屬至親之陳景偉、柯秋香於本院調查時，
      則僅證述：「（問：何醫師有無說病人是感冒？）十八日我陪我姊姊陳淑治去
      看醫師的，我們問何醫師他的狀況如何，我們也主動要求住院」、「我們當時
      有問陳淑治嚴不嚴重，他只有表示要住院觀察」、「十八日我也有去，看診時
      我也有進去，當日何醫師說不是肺結核，她說檢查不出什麼原因，但看他樣子
      很虛弱，也問到是否要住院，我問病人，病人也同意，何醫師說住院醫師不是
      他」等語（見原審卷第四十頁反面），全未提及被告甲○○或乙○○向渠等表
      示陳淑治僅是不嚴重之咳嗽且將痊癒一節。依證據法則言之，自訴人之指訴本
      係以令被告受不利判決為主要目的，自不得僅以其片面之陳述，遽為不利被告
      之認定。加以經臺灣臺北地方法院檢察署檢察官將陳淑治於仁愛醫院及台安醫
      院接受診療過程（八十七年十一月十六日、同年月十八日、同年月十九日）之
      病歷資料，送行政院衛生署醫事審議委員會鑑定，經醫事審議委員會解讀陳淑
      治在台安醫院所接受之診治及被告甲○○、乙○○之醫療措施，明確指出：「
      陳淑治，女性，四十四歲，於八十七年十一月十一日至台安醫院內科門診，主
      訴咳嗽及一個多月內體重減輕十公斤，遂即安排胸部Ｘ光及甲狀腺功能檢查。
      第二次門診時間為十一月十六日由內科醫師甲○○診治，除了上述主訴外，另
      有夜間盜汗之病史，同時胸部Ｘ光發現細小結節異常，病人接受結核菌素皮膚
      試驗及痰液結核菌檢查。十一月十八日回何醫師門診檢查，其結核菌皮膚試驗
      為陰性，而以疑似肺癌收入院給醫師乙○○診治。當日十時三十分入院，經醫
      師乙○○診斷為疑似肺血管栓塞及腹部腫瘤，由於病患呼吸喘（約３２～４２
      次／分），入院後病人接受動脈血氧氣體分析，結果顯示重度低血氧及代謝性
      酸血症，心電圖顯示出右心負荷增加及衰竭的典型特徵Ｓ１Ｑ３Ｔ３與ＲＶｓ
      ｔｒａｉｎ等。同時，在懷疑有癌症存在之情形下，病人接受血液癌症標記檢
      驗（ＣＥＡ，ＡＦＰ），結果ＣＥＡ為４３２˙５（正常時＜５），ＡＦＰ為
      ８２˙６（正常時＜２０ｎｇ／ｍｌ），在高度懷疑肺血管栓塞的情形下，病
      患接受氧氣呼吸及抗凝血劑治療」等語（見相驗卷第七十三頁），及法醫出具
      之解剖鑑定報告內記載：「檢查初步發現肺部有細小結節病變，於是在十一月
      十八日以疑肺結核、慢性支氣管炎、及疑肺癌的情況下住院。接下去仍喘，檢
      查認為很可能是肺栓塞，給抗凝劑治療」等語（見相驗卷第五十五頁）。衡情
      倘真如自訴人所指被告甲○○於門診時答覆自訴人以：「他只是咳嗽，不必住
      院，病情沒有那麼嚴重」，且「看幾次門診就會痊癒」云云，何須安排陳淑治
      接受皮膚試驗及痰液結核菌檢查，並於回診時以「疑似肺癌」將陳淑治收入院
      轉由被告乙○○診治？又自訴人稱被告乙○○告以：「患者陳淑治僅是咳嗽，
      痰積著喉嚨，現已用管子在通，將痊癒」云云一節，更顯與事實有違，蓋以倘
      真誤診病情為「僅是咳嗽」、「喉嚨積痰」，當祇針對咳嗽及抽痰進行治療即
      足，焉須大費周章進行一連串心電圖檢查、血液癌症標記檢驗，並使用與治療
      肺血管栓塞有關之「抗凝血劑」？參以被告乙○○於陳淑治死亡證明書內記載
      其死因為：「甲、急性呼吸衰竭、疑肺栓塞。乙、疑腹部腫瘤」，適足徵自訴
      人所指被告甲○○、乙○○將陳淑治病情誤診為咳嗽云云一節，與事實有間，
      自訴人此部分指訴，誠難採信。
（二）再者，陳淑治死亡之確定死因為分化不良性胃線癌併廣泛淋巴轉移，合併肺動
      脈腫瘤栓塞，導致心肺循環衰竭死亡，固有臺灣臺北地方法院檢察署相驗屍體
      證明書一紙足憑（見相驗卷第六十四頁）。然經報請臺灣臺北地方法院檢察署
      檢察官率同法醫進行屍體解剖詳為鑑定後，更發現死者罹患胃癌（體積不大，
      必須做內視鏡及切片檢查才能證實），併嚴重淋巴轉移，其轉移至肝、胰、淋
      巴腺部分還不會有特殊症狀，但會造成體重減輕。其轉移至肺臟部分造成喘氣
      及種瘤栓塞，最後因心肺循環衰竭死亡，亦有卷附法務部法醫研究所（87）法
      醫所醫鑑字第一二○二號鑑定書一件（見相驗卷第四十九頁至第五十七頁）可
      稽。參以被告乙○○就陳淑治入院後之診療，是否有應查出病因而未及時查出
      之疏失一節，已經臺灣臺北地方法院檢察署檢察官檢具相關病歷資料送請行政
      院衛生署醫事審議委員會進行專門之醫學鑑定，經行政院衛生署醫事審議委員
      會鑑定後，以編號八八一一七號鑑定書認定：「一、本案經法醫解剖化驗結果
      ，確定為分化不良性胃線癌併廣泛淋巴轉移，合併肺動脈腫瘤栓塞，導致心肺
      循環衰竭死亡。又病患為胃癌末期，預後本不佳，同時癌症病人經常會產生凝
      血機能異常，而形成栓塞並進一步造成肺血管栓塞。另肺血管栓塞亦會導致急
      性心肺功能異常、重度缺氧及休克而致死亡，其病情之變化，是可以非常快速
      的。二、由於病患入院後的診療，即鎖定肺動脈血栓型栓塞及腹部腫瘤栓塞而
      進行檢查與治療，其臨床判斷是正確的。雖未直接針對胃癌及腫瘤栓塞進行治
      療，但在這麼短的時間內，在尚未確定癌症前，尤其是肺動脈腫瘤栓塞下，是
      不可能針對胃癌進行治療。三、本案病患在台安醫院於十一月十一日及十一月
      十六日二次門診，即診斷為疑似肺癌而入院，病患入院後，由醫師乙○○的檢
      查即做出臨床診斷為肺血管栓塞及腹部腫瘤，其醫療過程中，並無疏失及延誤
      之處」等語在卷（見相驗卷第七十三頁反面）足參。是被告二人所辯其等於陳
      淑治門診及入院之診療及判斷並無過失一節，即非無據。
（三）又本案經法醫解剖後，發現陳淑治所罹患之胃癌其「體積不大，必須做內視鏡
      及切片檢查才能證實」，該解剖報告並肯認「醫師的醫療措施看不出有不當之
      處」，而鑑定認陳淑治屬於「自然死」等情，此亦有法務部法醫中心出具之法
      醫解剖報告在卷為證（見相驗卷第五十五至五十六頁），職是，被告甲○○、
      乙○○二人就診療過程之處置，就現今醫學所能克服範圍內，既無誤判、延誤
      診療時機之情事，而造成陳淑治死亡結果之肺血管栓塞復有致病患急性心肺功
      能異常、重度缺氧及休克，導致快速死亡，及醫師短時間內無法確定癌症類型
      ，針對胃癌進行治療之情況，自難認被告二人對於陳淑治迅即因心肺循環衰竭
      死亡，有何結果避免可能性。
（四）再者，本院為進一步確定被告二人對死者即病患陳淑治之治療過程有無過失，
      乃檢具死者在台安醫院及仁愛醫院之病歷資料、檢察官相驗卷及原審卷送由國
      立台灣大學醫學院附設醫院鑑定，經鑑定結果認為：「陳淑治女士（四十四歲
      ：以下簡稱陳女士）因咳嗽和體重減輕，而在民國八十七年十一月十一日至台
      安醫院內科門診就醫，當時之門診醫師為其安排進行胸部Ｘ光等檢查。至同年
      十一月十六日陳女士再到門診時，甲○○醫生判讀其Ｘ光檢查結果為有細小結
      節狀異常，同時因病人有夜間盜汗之現象，故而為其進行結核菌素皮膚試驗，
      結果為陰性，遂以疑似肺癌之診斷，安排病人於同年十一月十八日住院，由乙
      ○○醫師診治。陳女士住院後呼吸喘的情形越來越嚴重，其動脈血液氣體分析
      呈現低血氧與代謝性酸血症，血液癌症標記檢驗（CEA，AFP）結果CEA為432.5
      （正常值應小於5）、AFP 為82.6（正常值應小於20ng/ml），高度懷疑病人有
      肺血管栓塞和疑似腹部腫瘤，經給予氧氣及抗凝血劑治療後，陳女士因病情快
      速惡化，經急救無效，終在民國八十七年十一月十九日十九時卅分宣告死亡。
      (一)本案經法醫解剖化驗，結果確定病人係罹患分化不良性胃腺癌併廣泛淋巴轉
      移，合併肺動脈腫瘤栓塞，導致心肺循環衰竭而死亡（自然死）。參照法醫解
      剖結果，甲○○醫師與乙○○醫師對於臨床病情之診斷與治療均屬合理而正確
      ，並未有誤診、誤開藥物和其他過失的情形。(二)病人住院後所給予之氧氣、抗
      凝血劑等治療，均適當無誤。(三)病人病情惡化後，醫師有給予適當的急救，且
      急救過程並無過失。」等情，此有該院八十九年十月十二日八九校附醫秘字第
      二二三六六號函在卷（本院卷）為憑，是自訴人在無何積極證據下，猶指被告
      二人有誤診，未予適當之檢查、治療及未安排入加護病房急救之過失，即乏依
      據。
（五）自訴人雖另指稱被告乙○○有違反轉診之義務，應有過失云云。惟按醫療法第
      五十條第一項之規定：「醫院、診所因限於設備及專長，無法確定病人之病因
      或提供完整治療時，應建議病人轉診。但危急病人應依第四十三條第一項規定
      ，先做適當之急救處置，始可轉診。」本案病患陳淑治於門診及住院時，被告
      甲○○對於病患之診斷、檢查及處置之方式並無違失，已見前述，並無醫療法
      第五十條所謂之「無法確定病人病因」之情形，被告乙○○在病患住院之期間
      ，對於病患之診斷、給藥、給氧均為正確並且適當，亦見上述，亦無前述醫療
      法第五十條所規定之「無法提供病人完整治療」之情況，且縱認台安醫院因限
      於設備及專長，無法確定病人之病因或提供完整治療，被告乙○○對於病患處
      於危急狀況下，依照前述醫療法第五十條但書之規定，先對病患進行急救處置
      ，亦難認被告乙○○有違反轉診義務之過失。至被告乙○○於本院稱：在救護
      車到來之，陳淑治即已死亡，為嘗試急救，有拿下氧氣罩等語，與被告在原審
      八十九年一月十三日辯論意旨狀所載「：：詎料在救護車抵達台安醫院前，陳
      淑治女士突然發生心肺衰竭，經乙○○醫師及多位醫護人員全力搶救下，陳淑
      治女士仍於晚間七點三十分宣告不治」等語雖未盡相同，惟被告之辯護人於本
      院審理時已陳稱辯論意旨狀所載該部分係其本人誤寫，請求更正（見本院八十
      九年十一月二十八日筆錄），本院亦僅難因辯護人一時之誤載，而認被告飾詞
      狡辯。此外，復查無其他積極之證據足以證明被告二人確有自訴人所指醫療過
      失之犯行，揆諸前開說明，被告二人被訴之犯罪，自均屬不能證明。
六、原審因而以不能證明被告二人犯罪，諭知被告二人無罪之判決，經核並無不合。
    自訴人上訴意旨，仍執陳詞，其指摘原判決不當，為無理由，應予駁回。
七、臺灣臺北地方法院檢察署移送原審併辦（八十八年度偵字第一四一○三號）部分
    ，查與本件自訴人提起自訴部分，係屬同一事實，本院自得併予審理，併此敘明
    。
八、據上論斷，應依刑事訴訟法第三百六十八條，判決如主文。
中      華      民      國    八十九    年     十二  月     十二     日
                              臺灣高等法院刑事第四庭
                                  審判長法  官  蔡  永  昌
                                        法  官  許  宗  和
                                        法  官  徐  昌  錦
右正本證明與原本無異。
自訴人如不服本判決應於收受送達後十日內向本院提出上訴書狀，其未敘述上訴之理
由者並得於提起上訴後十日內向本院補提理由書（均須按他造當事人之人數附繕本）
。
                                        書記官  吳  金  來
中      華      民      國    八十九    年     十二     月     十三     日


司法院資訊處製作；財團法人民間司法改革基金會備份。
